【裁判字號】    94,易,2156
【裁判日期】    950524
【裁判案由】    詐欺
【裁判全文】
臺灣臺北地方法院刑事判決              94年度易字第2156號
公  訴  人  臺灣臺北地方法院檢察署檢察官
被      告  丙○○
            乙○○
上列被告因詐欺案件，經檢察官提起公訴（94年度偵字第8713號
），本院判決如下：
    主  文
丙○○幫助共同犯詐欺取財罪，處有期徒刑捌月。
乙○○無罪。
    事  實
一、丙○○明知姓名、年籍不詳之成年人，可能為基於意圖為自
    己不法所有之犯意聯絡，而以虛構事實詐欺他人，使該他人
    陷於錯誤、匯款至事先準備之人頭帳戶而提領款項之詐欺集
    團成員，竟仍基於幫助該詐欺集團詐欺取財之未必故意，於
    民國92年8月間某日，在不詳地點，以新臺幣（下同）3000
    元之代價，將其所有之臺北木柵郵局0000000-0000000號帳
    戶之存摺、提款卡及密碼，交予該姓名、年籍不詳之成年人
    ；該人取得上開存摺、提款卡、密碼後，即與自稱「黃經理
    」、「陳經理」之真實姓名年籍不詳之成年人及甲○○（對
    外冒稱「李進國」，所涉偽造文書、詐欺犯行，業經臺灣高
    雄地方法院92年度易字第2071號判決判處有期徒刑1年6月確
    定，於94年2月16日縮刑期滿執行完畢）等詐欺集團成員，
    基於意圖為自己不法所有之犯意聯絡，在報紙上刊登分類廣
    告佯稱招募司機，嗣有丁○○依報載分類廣告應徵司機，甲○○即冒稱外務人員李進國，要求丁○○於92年9月1日下午
    2 時30分，前往高雄市新興區○○○路311號「福華大飯店
    」準備出車，並指示丁○○交付12萬元作為押金，丁○○因
    無力支付高額押金而有意放棄該工作，甲○○即向丁○○誆
    稱已經答應客戶出車，若不依約出車需支付高達60萬元之違
    約金，且該違約金需由丁○○或其家人負責云云，致丁○○
    陷於錯誤，於92年9月1日、92年9月2日先後分別匯款1萬
    7000 元、3萬6000元至甲○○指定、丙○○所有之臺北木柵
    郵局0000000-0000000號帳戶內，該詐欺集團成員旋於當日
    分別持丙○○所交付之提款卡提領完畢，甲○○嗣並要求丁○○將其妻所有、車牌號碼7D-1767號自小客車典當，所得
    充當押金，丁○○不疑有他，遂於高雄市高大當鋪典當該車
    ，並將典當得款12萬元現金在高雄市福華大飯店交予甲○○
    ，甲○○得手後，藉口要到福華大飯店樓上帶領客戶下樓搭
    車而趁機逃逸，丁○○在福華大飯店樓下久候不遇，始悉受
    騙，並報警循線查獲丙○○。
三、案經高雄市政府警察局新興分局報告臺灣高雄地方法院檢察
    署移轉臺灣臺北地方法院檢察署檢察官偵查起訴。
    理  由
壹、有罪部分：
一、證據能力部分：
    (一)查本件被告丙○○所為不利於己之陳述，並無出於強暴、
      脅迫、利誘、詐欺、疲勞訊問、違法羈押或其他不正之方
      法，亦非違反法定障礙事由經過期間不得訊問或告知義務
      之規定而為，依刑事訴訟法第156條第1項、第158條之2規
      定，應認其有證據能力。
    (二)證人丁○○、甲○○於審判外之陳述，被告丙○○並無於
      言詞辯論終結前就其證據能力聲明異議，且本院審酌該等
      陳述作成時之情況，亦認為適當，是依刑事訴訟法第159
      條之5規定，自有證據能力。
    (三)再查，本件資以認定被告丙○○犯罪之相關非供述證據（
      詳見後述），均無違反法定程序而取得之情形，依刑事訴
      訟法第158條之4反面規定，自有證據能力。
二、訊之被告丙○○固不諱言臺北木柵郵局00000000000000號帳
    戶為其所申請之情，惟矢口否認有何交付該帳戶存摺、提款
    卡及密碼與詐欺集團成員，幫助該詐欺集團詐欺取財之犯行
    ，辯稱：係其友人即共同被告乙○○於90年間以乙○○之妻
    胡微敏需匯款與乙○○為由，向伊借用上開帳戶之存摺、提
    款卡，嗣經伊向乙○○索還上開存摺、提款卡，乙○○藉詞
    仍須使用而迄今均未歸還，該帳戶於92年間之交易紀錄均與
    其無關云云，經查：
    (一)臺北木柵郵局00000000000000號帳戶為被告丙○○於81年
      1月3日申請開立，且向該局申請提款卡使用，至94年6月
      13日始因列為警示帳戶而結清銷戶等情，除據被告丙○○
      坦認屬實外，並有卷附中華郵政股份有限公司儲匯處94年
      11月14日儲字第0940001593號函附存簿儲金帳戶立帳申請
      書、客戶歷史交易清單等在卷可稽；又被害人丁○○因閱
      覽報紙分類廣告應徵司機，遭甲○○等人組成之詐欺集團
      以佯稱需支付押金為由，陷於錯誤分別於92年9月1日、9
      月2日匯款1萬7000元、3萬6000元至丙○○上開帳戶等情
      ，除經證人丁○○、甲○○分別證述明確外，並有前開客
      戶歷史交易清單可佐，此部分事實可堪認定。
    (二)被告丙○○雖辯稱業於90年間將上開帳戶之存摺、提款卡
      交與共同被告乙○○供乙○○之妻匯款與乙○○，乙○○
      迄今均未歸還，該帳戶於92年間之交易紀錄均與其無關云
      云，然訊之證人即共同被告乙○○堅詞否認有向被告丙○○借用上開帳戶之存摺、提款卡及密碼之情；且查：被告
      丙○○本人有於92年3月12日、92年6月7日以上開帳戶之
      提款卡遺失為由，2次申請核發新卡，另於92年3月11日、
      92年8月7日就上開帳戶2次申請語音密碼等情，業經本院
      依職權向中華郵政股份有限公司函調屬實，此有卷附中華
      郵政股份有限公司95年4月18日儲字第0950709647號函附
      被告丙○○親自填寫之郵政金融卡申請書2紙、郵政存簿
      儲金帳戶申請使用電話語音服務申請書2紙可考，並為被
      告丙○○所不諱言，對此，被告丙○○先供稱：係因乙○○遲未將存摺、提款卡交還，伊擔心乙○○濫用才重新申
      請云云（見本院95年5月10日審判筆錄第2頁），其後又改
      稱：乙○○業於92年3月間將借用之存摺、提款卡交還，
      先前指稱乙○○迄未將存摺、提款卡歸還等語乃誤會，伊
      因為擔心乙○○先前有拿去亂用，所以才重新申請提款卡
      ，且重新申請之提款卡後來又找不到，所以再次申請提款
      卡，至於申辦語音密碼，則伊係聽從郵局人員建議辦理云
      云（見本院95年5月10日審判筆錄第4頁以下），是被告丙○○先前辯稱上開帳戶之存摺、提款卡已於90年間交與共
      同被告乙○○使用，乙○○迄今均未歸還，該帳戶於92年
      間之交易紀錄均與其無關云云，顯非可採；訊之被告丙○○坦認伊鮮少使用上開帳戶（見本院95年5月10日審判筆
      錄第4頁），衡情，被告丙○○對於鮮少使用之帳戶，竟
      於3個月內二次申請提款卡，於5個月內二次申請語音密碼
      ，甚至專程特意申辦語音密碼，已如前述，所為顯與常情
      有違，況被告丙○○對於上開帳戶存摺、印鑑、提款卡之
      去向先後所辯大相逕庭，甚且意圖推卸責任構陷乙○○，
      益見其情虛而故為不實陳述以求混淆事實，上開帳戶於被
      告最後一次申請提款卡及語音密碼後，旋遭詐欺集團利用
      作為詐欺被害人丁○○之工具，足認被告丙○○確有親自
      將上開帳戶之存摺、提款卡及密碼交予他人，且並非透過
      共同被告乙○○而為；再查：被告丙○○於警詢及本院訊
      問中供稱：交付上開存摺、印鑑、提款卡予乙○○後，乙○○有給予3000元之酬勞等語（見警卷第11頁、本院95年
      2 月16日準備程序筆錄），雖被告丙○○嗣後辯稱該3000
      元為共同被告乙○○返還先前借用伊名義申請行動電話所
      生帳單費用云云（見本院95年5月10日審判筆錄第7頁），
      然被告丙○○於偵訊時則供稱該3000元為乙○○先前向伊
      借用支票之還款云云（見偵字第8551號卷第9頁），所辯
      先後矛盾，與前開證據相核後，雖足認其自共同被告乙○○處取得交付存摺、提款卡之3000元報酬此一辯解無可採
      信，然被告丙○○確有藉由交付上開存摺、印鑑及提款卡
      自真實姓名年籍不詳之成年人處取得3000元之報酬，仍堪
      認定；近年來詐騙集團橫行，為免警方查緝，率多使用人
      頭帳戶接收被害人轉帳匯款之金錢，被告丙○○對此顯難
      謂為不知，竟貪圖3000元之報酬，明知向其收購上開帳戶
      之存摺、提款卡及密碼之人可能為詐欺集團成員仍交付之
      ，顯有幫助詐欺集團詐欺取財之未必故意。綜上所述，
      本件事證明確，被告丙○○犯行堪以認定，應依法論科。
三、按洗錢防制法第2條第1款之洗錢行為，其所保護之法益，重
    在「妨礙國家對於重大犯罪之訴追及處罰」，構成要件方面
    必須先有重大犯罪所得財物或財產上利益存在，再對之為掩
    飾或隱匿之行為，始能構成，所謂掩飾或隱匿，係指為避免
    上開訴追、處罰而使其所得財物或利益之來源合法化，或改
    變該財物或利益之本質者而言（最高法院92年度台上字第
    3639號判決意旨參照），若非先有犯罪所得或利益，再加以
    掩飾或隱匿，而係取得犯罪所得或利益之犯罪手段，或此等
    行為並未合法化犯罪所得或利益之來源，仍能一目瞭然來源
    之不法性，亦未改變該財物或利益之本質，允非洗錢防制法
    所規範之對象，本件被告丙○○交付帳戶存摺、印鑑、提款
    卡後，供詐欺集團充為收取被害人陷於錯誤交付財物之用，
    核尚為詐欺取財行為之一部份，且該詐騙集團所為亦未構成
    洗錢防制法所稱之重大犯罪，亦經高雄地方法院92年度易字
    第2071號判決認定明確，是本件自非屬洗錢防制法第2條第1
    款定義之洗錢行為，而無同法第9條第1項規定之適用餘地，
    特此敘明。
四、核被告丙○○所為，係犯刑法第30條第1項前段、第339條第
    1項之幫助詐欺取財罪。自稱「黃經理」、「陳經理」等真
    實姓名年籍不詳之成年男子及甲○○等人就上開詐欺犯行，
    有犯意聯絡及行為分擔，均為共同正犯。被告丙○○係基於
    幫助上開詐欺集團詐欺取財之意思，而為本件交付存摺、印
    鑑、提款卡之行為，為幫助犯，爰依刑法第30條第2項之規
    定，減輕其刑。爰審酌被告丙○○出售存摺、提款卡之數量
    雖少，然從中獲取利益，不思此舉將造成無辜他人財物大量
    損失、助長社會上益形嚴重之此種詐欺犯罪，其犯罪之目的
    、動機、手段、所生危害、嗣後否認犯行，並未賠償被害人
    損失，甚且於案件遭查獲後，竟巧言辯解，更圖謀卸責而惡
    意構陷友人乙○○，其犯後態度惡劣等一切情狀，量處如主
    文所示之刑。
貳、無罪部分：
一、公訴意旨略以：被告乙○○明知提供帳戶供他人使用，易遭
    詐騙集團作非法使用，仍與共同丙○○共同基於幫助他人詐
    欺之犯意聯絡，於91年間，以3000元之代價向共同被告丙○○收購丙○○所有、臺北木柵郵局00000000000000號帳戶之
    存摺、提款卡及密碼，並於不詳時地將上開存摺、提款卡及
    密碼交予甲○○與真實年籍不詳、綽號「黃經理」及「陳經
    理」真實姓名年籍不詳之成年男子所組成之詐騙集團使用。
    該詐騙集團隨即於92年9月1日，以如本判決事實欄所示之犯
    罪手段詐騙丁○○先後匯款1萬7000元及3萬6000元至丙○○
    之上開帳戶，因認被告乙○○亦涉有刑法第339條第1項、第
    30條第1項前段之幫助詐欺取財罪嫌。
二、按犯罪事實應依證據認定之，無證據不得認定犯罪事實，又
    不能證明被告犯罪者，應諭知無罪之判決，刑事訴訟法第15
    4條第2項、第301條第1項分別定有明文。次按認定犯罪事實
    所憑之證據，雖不以直接證據為限，間接證據亦包括在內；
    然無論直接或間接證據，其為訴訟上之證明，須於通常一般
    之人均不致於有所懷疑，而得確信其為真實之程度者，始得
    據為有罪之認定，倘其證明尚未達到此一程度，而有合理性
    懷疑之存在，無從為有罪之確信時，自應為被告無罪之判決
    ，最高法院76年度台上字第4986號判例意旨亦可參照；又按
    共同被告不利於己之陳述，固得採為其他共同被告犯罪之證
    據，惟此項不利之陳述，須無瑕疵可指，而就其他方面調查
    ，又與事實相符，始得採為其他共同被告犯罪事實之認定，
    最高法院46年台上字第419號判例意旨可資參照。
三、訊之被告乙○○堅詞否認有何幫助常業詐欺犯行，其辯稱：
    伊從未向共同被告丙○○收購或取得上開帳戶存摺、提款卡
    及密碼等語。
四、公訴意旨認被告乙○○有上開幫助詐欺取財犯行，無非係以
    共同被告丙○○之供述為其論據，然查：共同被告丙○○供
    稱有將上開帳戶之存摺、提款卡及密碼交付予被告乙○○云
    云，核與客觀事實不符，無非係共同被告丙○○卸責構陷之
    詞，已經本院認定如前，是公訴意旨所憑以指述被告乙○○
    之唯一證據，顯已難為被告不利認定之依據；且本院復查無
    其他積極證據足認被告乙○○有公訴意旨所指犯罪，不能證
    明被告乙○○犯罪，是依前開說明，自應為被告乙○○無罪
    之判決。
據上論斷，應依刑事訴訟法第299條第1項前段、第301條第1項，
刑法第30條第1項前段、第2項、第28條、第339條第1項，罰金罰
鍰提高標準條例第1條前段，判決如主文。
本案經檢察官於知慶到庭執行職務
中    華    民    國    95    年    5     月    24    日
            刑事第十二庭  審判長法  官  李英豪
                                法  官  曾正龍
                                法  官  張永宏
以上正本證明與原本無異。
如不服本判決，應於判決送達後10日內，向本院提出上訴狀。
                                書記官  楊婷婷
中    華    民    國    95    年    5     月    24    日
附錄：本件論罪科刑法條全文
中華民國刑法第339條
意圖為自己或第三人不法之所有，以詐術使人將本人或第三人之
物交付者，處5年以下有期徒刑、拘役或科或併科1千元以下罰金
。
以前項方法得財產上不法之利益或使第三人得之者，亦同。
前二項之未遂犯罰之。


司法院資訊處製作；財團法人民間司法改革基金會備份。
